Inventaris van het archief van de Ministeriële Commissie van Advies over Spoorweg-Exploitatie, 1899-1906
Nationaal Archief, Den Haag
Commissie van Advies Spoorwegexploitatie
Cie. Advies Spoorweg
1899-1906
W23195
2.80 meter; 83 inventarisnummers.
Normale geschreven, getypte en gedrukte documenten, geen bijzondere handschriften.
Nationaal Archief, Den Haag
Commissie van Advies over Spoorweg-Exploitatie (1899-1906)
Het archief bevat voorstudies van de beide rapporten (staatsexploitatie spoorwegen en mogelijke wijzigingen spoorwegovereenkomsten) en hun bijlagen, nota's van commissieleden, concept-nota's, proefdrukken en de definitieve rapporten. Bij de voorstudies zijn onder meer stukken te vinden betreffende (bestuur en personeel van) de Maatschappij tot Exploitatie van Staatsspoorwegen en de Hollandsche IJzeren Spoorwegmaatschappij en betreffende wetgeving, beheer en exploitatie van spoorwegen in het buitenland, alsmede ontwerpen betreffende wijziging van bepalingen in de spoorwegovereenkomsten van 1890. Daarnaast zijn series notulen aanwezig.
Archiefvorming
Geschiedenis van de archiefvormer
De commissie en haar taken
Bij beschikking van de minister van Waterstaat, Handel en Nijverheid van 21 maart 1899 nummer 9 kabinet wordt een commissie van hoofdambtenaren ingesteld, belast met een dubbele taak: ten eerste te onderzoeken wat op wetgevend en administratief gebied zou moeten gebeuren ingeval van invoering van staats-exploitatie en hoe het bestuur over de staatsspoorwegen zou zijn in te richten, en ten tweede na te gaan welke bezwaren tegen de spoorwegovereenkomsten van 1890 in de praktijk zijn gerezen en door welke wijzigingen daarin die bezwaren zouden zijn weg te nemen dan wel te verminderen. Op de eerste vraag werd rapport uitgebracht in juni 1901, op de tweede in december 1906.
Leden
Tot leden van de commissie werden benoemd mr. J.Ph. van Bosse (voorzitter van de Raad van Toezicht op de Spoorwegdiensten), tevens voorzitter, W.T. Koster (administrateur, chef der afdeling Waterstaat van het departement), mr. J.C. de Marez Oyens (administrateur, chef der afdeling Handel en Nijverheid aan het departement), mr. R.J.H. Patijn (administrateur, chef der afdeling Generale Thesaurie aan het departement van Financiën), G. Rijperman (lid van de Raad van Toezicht op de Spoorwegdiensten), F.H. de Monté ver Loren (hoofdcommies aan het departement), tevens secretaris, en als adjunct-secretaris toegevoegd J.G. van der Mark (adjunct-commies aan het departement). In 1900 werd de commissie nog uitgebreid met W.Th.C. van Doorn (adjunct-rijkscommissaris bij de beide grote spoorwegmaatschappijen) als lid en mr. W.H.M. Werker als tweede adjunct-secretaris. In augustus 1901 hield mr. De Marez Oyens op deel van de commissie uit te maken door zijn optreden als minister van Waterstaat, Handel en Nijverheid. In zijn plaats kwam in oktober de vroegere directeur-generaal der S.S., J.L. Cluijsenaer in de commissie, terwijl gezien de ondertekening van het tweede rapport ook verder nog enkele (interne) wijzigingen in de samenstelling blijken te hebben plaats gevonden.
Het vraagstuk staats-exploitatie in het parlement
In 1902 komt de kwestie van de staats-exploitatie in het parlement weer eens aan de orde. Het kamerlid Fokker verdedigt bij de behandeling van de begroting in de Tweede Kamer de staats-exploitatie tegen minister De Marez Oyens. De minister laat zich niet overtuigen, bij die gelegenheid overigens mede refererende aan het door de commissie nog niet afgesloten onderzoek. Het komt tot een motie waarin op staats-exploitatie wordt aangedrongen, een motie welke via diverse wedergeboortes (o.a. september 1905) onafgehandeld het leven voortzet en op 14 mei 1908 weer aan de orde komt.
Terzijde: eind 1905, begin 1906 was met het oog op de behandeling van die motie vanuit de Kamer gevraagd om althans gedeeltelijke publicatie van het rapport van de commissie van juni 1901; de minister toont zich aanvankelijk niet erg bereid, maar op 30 juni 1906 is een dergelijke herdruk inderdaad bij de Tweede Kamer ingekomen.
De motie blijkt nu wel bij een meerderheid instemming te zullen vinden, mede door toedoen van geestverwanten van de katholieke ministers van Financiën en Waterstaat, door wie de motie bestreden wordt. Om deze ministers een dergelijke politieke nederlaag te besparen, dient mgr. Nolens een tegenmotie in, waarin wordt aangedrongen op het instellen van een staatscommissie, die zal moeten onderzoeken of, en zo ja, op welke wijze in het gevoerde beleid betreffende de spoorwegen verandering ware te brengen. Deze laatste motie wordt nu aangenomen, eerstgenoemde verworpen.
Literatuur
Mr. Dr. J.H. Jonckers Nieboer, Geschiedenis der Nederlandsche Spoorwegen, 1832-1938. Rotterdam, 1938.
Handelingen der Staten-Generaal, diverse jaren.
Geschiedenis van het archiefbeheer
De verwerving van het archief
Het archief is krachtens bepalingen van de Archiefwet overgebracht.
Inhoud en structuur van het archief
2.16
Selectie en vernietiging
In het archief werden zeer vele duplicaat- of bijna-duplicaat stukken aangetroffen. Voor zover duidelijk identiek resp. op niet essentiële punten afwijkend, zijn deze er uit verwijderd. Anderzijds zijn een aantal bijna-dubbelen gehandhaafd, waar het nalopen der tekst te veel arbeid zou vergen, dan wel omwille van de samenhang van een groep van stukken.
Aanwijzingen voor de gebruiker
Openbaarheidsbeperkingen
Volledig openbaar.
Materiële beperkingen
Aanvraaginstructie
Openbare archiefstukken kunnen online worden aangevraagd en gereserveerd. U kunt dit ook via de terminals in de studiezaal van het Nationaal Archief doen. Om te kunnen reserveren dient u de volgende stappen te volgen:
U maakt een profiel aan op www.gahetna.nl, en logt vervolgens in
Via de archiefinventaris (alleen de beschrijvingen met rode nummers) selecteert u het gewenste archiefstuk door op de knop 'Reserveren' te klikken
In het volgende scherm geeft u aan op welke dag u het archiefstuk wilt inzien
Indien u zich bevindt in de studiezaal en een tafelnummer heeft ontvangen kunt u dit nummer vermelden. Als u geen tafelnummer heeft kunt u tafelnummer 777 laten staan
Vervolgens bevestigt u uw reservering door deze te versturen.
Verwant materiaal
Beschikbaarheid van kopieën
Verwante archieven
2.16.13.02 -Staatscommissie De Marez Oyens inzake het te voeren Beleid met betrekking tot de Spoorwegaangelegenheden, 1908-1911
Bijlagen
Voorgeschiedenis
Bij de ministeriële Commissie van Advies over Spoorweg-Exploitatie (1899-1906), toegang nummer 2.16.13.01, en de Staatscommissie De Marez Oyens (inzake het te voeren beleid met betrekking tot de spoorweg-aangelegenheden) (1908-1911), toegang nummer 2.16.13.02, gaat het om de oude maar dan nog altijd actuele vraag: moet de staat de spoorwegen exploiteren of dient dit te worden overgelaten aan particuliere ondernemingen?
Al in 1836 komt een commissie onder voorzitterschap van mr. A. R. Falck, die de mogelijkheid en het belang van de aanleg van spoorwegen in Nederland onderzoekt, tot onder meer deze conclusie: "Dat er geene termen bestaan om anders dan in hoogst zeldzame gevallen ondernemingen van dezen aard door het Rijk zelf tot stand te doen brengen".
Een commissie van 1844, onder voorzitterschap van P. Huidekoper, is wat enthousiaster over exploitatie door de staat. Ten aanzien hiervan merkt zij in haar rapport op: "Daardoor alleen kan de volkomen zekerheid worden geboren, dat onder geene omstandigheden 's lands algemeen belang, immer voor de bijzondere belangen van de vennooten eener maatschappij zal moeten zwichten". Waar de leer van de Manchesterschool in die dagen een bloeiperiode beleefde ("De Staat hebbe zich van alle eigenlijke ondernemingen van Nijverheid te onthouden"), werd het advies in die zin door de regering niet gevolgd.
In 1860 komt het kabinet Van Hall met een ontwerp dat in ieder geval de aanleg van spoorwegen door de staat mogelijk maakte. Het ontwerp wordt aangenomen, de staats-aanleg is een feit; de vraag van de exploitatie blijft bestaan. Deze komt in 1863, bij de behandeling van de exploitatie-overeenkomst met de Maatschappij tot exploitatie van Staataspoorwegen, in de Tweede Kamer aan de orde. Thorbecke, in wiens ogen staats-exploitatie geen (en de staats-aanleg eerder slechts met tegenzin) genade kon vinden, verdedigt met klem de voordelen der particuliere exploitatie: de staats-exploitatie zou naar zijn mening "een ramp voor ons land zijn". "Mijn mening is deze: hoe minder regering en Staten-Generaal in 't vervolg met de exploitatie der stastsspoorwegen zullen te doen hebben, des te beter." Het stelsel van exploitatie door particulieren wordt ook voor de staatslijnen aanvaard.
In 1881 buigt zich een parlementaire commissie onder voorzitterschap van mr. J.P. Tak van Poortvliet over de vraag hoe de exploitatie van de Nederlandse spoorwegen moet zijn ingericht, opdat deze zo veel mogelijk kunnen voldoen aan de behoeften van het verkeer. In haar eindverslag van 1882 komt zij tot het advies: verdeling van het net tussen de drie grote spoorwegmaatschappijen (H.IJ.S.M., S.S. en N.R.S.). Een minderheid pleitte voor de invoering van staats-exploitatie, waarvoor ook van andere zijde voor en na wordt geijverd, zo ook voor exploitatie door één maatschappij.
Pas in 1890, en in nog weer andere vorm, komt het tot een werkelijke reorganisatie. Onderhandelingen tussen de staat en de drie maatschappijen leiden tot de spoorweg-overeenkomsten van 21 januari 1890, bij de wet van 22 juli 1890, S. 134, bekrachtigd. Hoofdinhoud was het verdwijnen van de N.R.S. en de verdeling van het spoorwegnet tussen de beide andere maatschappijen. Hoewel ook nu de voorstanders van staats-exploitatie zich volstrekt niet onbetuigd lieten, opnieuw viel de beslissing ten gunste van behoud van het stelsel der particuliere exploitatie.
De kwestie blijft echter aan de orde, gevoed door de praktijkervaringen onder de nieuwe regeling. In 1899 buigt de Vereniging voor de Staathuishoudkunde en de Statistiek zich erover en vraagt een pré-advies aan A. Plate, R.W.J.C. van den Wall Bake en prof. mr. M.W.F. Treub. De meningen blijken zeer verdeeld: staatsexploitatie (Treub,) exploitatie door één maatschappij (Plate), verbeteringen nodig, maar genoemde oploesingen daartoe niet de geschikte middelen (Bake).
Beschrijving van de series en archiefbestanddelen
- Het archief van de Commissie van Advies over Spoorweg-Exploitatie, ingesteld bij beschikking van de minister van Waterstaat, Handel en Nijverheid van 21 maart 1899, nummer 9, Kabinet. 1899-1906.
  - Notulen, briefwisseling, agenda e.d. en rapportage, A.
    - Net-notulen van de 1e tot en met de 37e vergadering van de commissie, met inhoudsopgaven van het verhandelde in de 1e tot en met de 17e vergadering. Geschreven., Maart 1899-juni 1901.; 1; 1 pak
    - Net-notulen van de 38e tot en met de 90e vergadering van de commissie. Geschreven., September 1901-december 1906 (januari 1907).; 2; 1 band
    - Minuut-notulen van de 49e tot en met 89e vergadering van de commissie. Geschreven., April 1902-juli 1906.; 3; 1 omslag
    - Notulen van de 1e tot en met de 37e vergadering van de commissie, met inhoudsopgave van het verhandelde in de 1e tot en met de 17e vergadering. Afschrift. Getypt., Maart 1899-juni 1901.; 4; 1 pak
    - Notulen van de 38e tot en met de 83e (fragment!) vergadering van de commissie. Afschrift. Getypt., September 1901-maart 1906.; 5; 1 pak
    - Ingekomen stukken en minuten van verzonden stukken, waarbij convocaties (met agenda) voor vergaderingen, genummerd 1 tot en met 95. Gedrukt, getypt, geschreven., 1899-juni 1901.; 6; 1 omslag
    - Agenda op de ingekomen en verzonden stukken nummers 1 tot en met 100 en 116, met klapper op de nummers 1 tot en met 95. Geschreven., 1899-mei 1902.; 7; 2 katernen in 1 omslag
      Blijkens de nummering en verdere aantekeningen moet er een vervolg op de serie ingekomen en verzonden stukken en agenda bovengenoemd hebben bestaan. Bij de inventarisatie niet aangetroffen moeten deze als verloren gegaan worden beschouwd. Zie echter ook inventarisnummer 9
    - Lijst van nota's, overzichten, concepten voor onderdelen van het rapport van 1901, etc, ingediend door en gewisseld tussen leden van de commissie. Geschreven., Z.d. (1901).; 8; 1 stuk
      Met numerieke aanduiding; de stukken zelf zijn echter geordend naar hun context qua inhoud.
    - Convocaties voor vergaderingen van de commissie, deels met vermelding van de te behandelen onderwerpen of aantekeningen over verschillende kwesties, en briefwisselling tussen leden van de commissie. Geschreven., Augustus 1901-1903 en 1905-1906 (deels z.j.).; 9; 1 omslag
      Zie bij inventarisnummer 7.
    - Concepten, proef- en afdrukken, met wijzigingen, verbeteringen en aantekeningen, van een rapport door de commissie aan de minister uit te brengen bij de aanbieding van een ontwerp van wet "houdende bepalingen omtrent de uitoefening van het spoorwegbedrijf door de staat", en van een memorie van toelichting op dit ontwerp, gemerkt a 1-4, b 1-5, c en d. Gedrukt, getypt, geschreven., 1901 en z.d.; 10; 1 omslag
      Deze rapportage heeft geen doorgang gevonden. Zie ook inventarisnummers 28-29 en 33.
    - Rapport, als door de commissie van de ten eerste aan haar verstrekte opdracht aan de minister van Waterstaat, Handel en Nijverheid uitgebracht, met bijbehorend ontwerp van wet inzake spoorweg-exploitatie door de staat, memorie van toelichting op dit ontwerp, staat van maximum-vrachtprijzen en ontwerp voor een bestuursinrichting als bedoeld in artikel 19 respectievelijk 4 van het ontwerp van wet, afzonderlijke nota's van leden van de commissie betreffende verschillende artikelen van het ontwerp, nota's betreffende de spoorwegwetgeving in het buitenland en voor het onderzoek dienaangaande gebezigde vragenlijst, alsmede een overzicht van de regeling van verschillende voorzieningen voor het personeel van het rijk en van de beide grote spoorwegmaatschappijen. Gedrukt., Juni 1901.; 11; 1 omslag
      Door de commissie ondertekend duplicaat-exemplaar.
    - Rapport, als door de commissie van de ten tweede aan haar verstrekte opdracht aan de minister van Waterstaat uitgebracht, met ontwerp tot wijziging van verschillende artikelen van de spoorweg-overeenkomsten van 21 januari 1890, nota inzake een herziening van artikel 1 van die overeenkomsten en overzicht van de veranderingen nodig geacht in de reglementen genoemd in artikel 63, 2e lid, sub II (ontwerp-redactie) van de overeenkomsten, respectievelijk als bijlagen I, II en III daarbij gevoegd. Gedrukt., December 1906.; 12; 1 omslag
      Door de commissie ondertekend exemplaar.
    - Stukken betreffende de onkosten voor het vervaardigen van drukwerk voor de commissie. Geschreven., 1900, 1907.; 13; 4 stukken
  - Onderzoek en voorbereiding van de rapportage inzake de voor de invoering van staatsexploitatie van spoorwegen vereiste maatregelen op wetgevend en administratief gebied en inzake de inrichting van het bestuur van een eventueel staats-spoorwegbedrijf., B.
    Dit was de "opdracht a" waarover in juni 1901 rapport is uitgebracht.
    - Voorstudies van het rapport, 1.
      - Concepten en afdrukken, met aantekeningen, van een nota van het lid De Marez Oyens, houdende een schema voor een uit te brengen rapport, met bijbehorende ontwerpen van wetten "tot regeling van de dienst en het gebruik van de staatsspoorwegen" en "tot naasting van de spoorwegen geexploiteerd door de Maatschappij tot exploitatie van Staatsspoorwegen en de Hollandsche IJzeren Spoorwegmaatschappij en het in exploitatie nemen daarvan door de staat", en ontwerpen voor daaruit voortvloeiende regelingen, gemerkt a-g en ongemerkt. Gedrukt, getypt, geschreven., 1900 en z.d.; 14; 1 omslag
        Zie ook inventarisnummers 15-17, 28-29, 33 en 35-38.
      - Ontwerp van een wet strekkende tot van toepassing verklaring van de algemene spoorwegwet van 1859-1875 op de door de staat te exploiteren spoorwegen, met toelichtende nota, ingediend door de secretaris De Monté ver Loren, naar aanleiding van de nota met bijbehorende ontwerpen van wet van De Marez Oyens, gemerkt a en b. Getypt en geschreven., 1900.; 15; 1 omslag
        Zie inventarisnummer 14.
      - Concepten en proefdrukken, met wijzigingen en verbeteringen, van "Inleiding" en eerste hoofdstuk, getiteld "De spoorwegwet voor het Staatsspoorwegbedrijf", van het rapport,gemerkt a-k. Gedrukt en geschreven., 1901.; 16; 1 omslag
        Zie ook inventarisnummers 28-29, 33 en 35-38.
      - Concept en afdrukken van een interne nota van het lid Rijperman betreffende de organisatie van het staatsspoorwegbedrijf, gebruikt bij de bespreking van de kwesties behandeld in het tweede hoofdstuk van het rapport en voor de samenstelling van dit hoofdstuk, met briefwisseling dienaangaande, gemerkt a-b en ongemerkt. Gedrukt en geschreven., 1900.; 17; 1 omslag
        Deze nota is een reactie op passages uit de nota van De Marez Oyens bovengenoemd: zie inventarisnummer 14; zie ook inventarisnummers 18 en 34.
      - Concepten en proefdrukken, met wijzigingen en verbeteringen, van het tweede hoofdstuk, getiteld "De inrichting van het bestuur over de staatsspoorwegen", van het rapport, gemerkt a-h. Gedrukt en geschreven., Z.d.; 18; 1 omslag
        Zie ook inventarisnummers 17 en 34.
      - Nota's gebruikt door en/of gewisseld tussen de leden bij de bespreking van de kwesties behandeld in het derde hoofdstuk, getiteld "De regeling der staatsspoorwegfinanciën", van het rapport en gebruikt bij de samenstelling van dit hoofdstuk, gemerkt a, c-p. Getypt en geschreven., 1898, 1900-1901.; 19; 1 omslag
        Zie ook inventarisnummer 20.
      - Concepten en proefdrukken, met wijzigingen en verbeteringen, van het derde hoofdstuk, getiteld "De regeling der staats-spoorwegfinanciën", van het rapport, en enige bijbehorende brieven, gemerkt q-ij. Gedrukt, getypt, geschreven., 1901 en z.d.; 20; 1 omslag
        Vormt één geheel met inventarisnummer 19.
      - Vergelijkende nota inzake de regeling van de comptabiliteit bij de staat en bij de beide grote spoorwegmaatschappijen en concept-wetsontwerp inzake een comptabele regeling voor het staatsspoorwegbedrijf en verdere ontwerp-voorschriften betreffende de comptabiliteit bij de spoorwegbedrijven, met bijlagen, opgesteld door de commissie of gebruikt bij de bespreking van kwesties behandeld in het vierde hoofdstuk van het rapport en bij de samenstelling van dit hoofdstuk, gemerkt b-e. Gedrukt en geschreven., 1880-1901 en z.d.; 21; 1 pak
        Zie ook inventarisnummers 22 en 23.
      - Concepten en proefdrukken, met wijzigingen en verbeteringen, van het vierde hoofdstuk, getiteld "De verklaring der naasting", van het rapport, gemerkt f-k. Gedrukt en geschreven., Z.d.; 22; 1 omslag
        Vormt één geheel met inventarisnummer 21.
      - Interne nota inzake de regelingen met betrekking tot de comptabiliteit en het personeel bij de dienst der Posterijen en Telegrafie, met bijlagen en inhoudsopgave, door de commissie gebruikt bij de bespreking van kwesties behandeld in het vierde en vijfde hoofdstuk van haar rapport en bij de samenstelling van die hoofdstukken, gemerkt a. Gedrukt en geschreven., 1900 en z.d..; 23; 1 omslag
        Vormt één geheel met inventarisnummers 24 en 25, maar blijkens aantekening gedeeltelijk ook met inventarisnummer 21.
      - Nota's inzake de regelingen met betrekking tot bestuur, personeel en personeelsfondsen van de Maatschappij tot exploitatie van Staatsspoorwegen en van de Hollandsche IJzeren Spoorwegmaatschappij, waarbij gevoegd desbetreffende reglementen en overzichten van de maatschappijen, briefwisseling, en nota's en ontwerpen betreffende pensioenregelingen, opgesteld door de commissie of gebruikt bij de bespreking van kwesties behandeld in het vijfde hoofdstuk van haar rapport, en bij de samenstelling van dit hoofdstuk, gemerkt b-j. Gedrukt, getypt, geschreven., (1845), 1888-1900.; 24; 1 pak
        Zie ook inventarisnummers 23, 25 en 70.
      - Concepten en proefdrukken, met wijzigingen en verbeteringen, van het vijfde hoofdstuk, getiteld "Het personeel", van het rapport, waarbij gevoegd een interne nota inzake verschillende omstreden punten uit het ontwerp, gemerkt k-s. Gedrukt, getypt, geschreven., 1901 en z.d.; 25; 1 omslag
        Zie ook inventarisnummers 23, 24 en 70.
      - Concepten en proefdrukken, met wijzigingen en verbeteringen, van het slot van het rapport, gemerkt a-d. Gedrukt en geschreven., Z.d.; 26; 1 omslag
      - Proefdrukken, met wijzigingen en verbeteringen, van het gehele rapport, ongemerkt (met concept-inhoudsopgave) en gemerkt e. Gedrukt en geschreven., 1901.; 27; 1 omslag
        De stukken gemerkt e. vormden oorspronkelijk één geheel met inventarisnummer 26.
    - Voorstudies van de bij het rapport behorende stukken., 2.
      - Concepten en proefdrukken, met wijzigingen en verbeteringen, toelichtingen en aantekeningen inzake vaststelling of vervallen van de onderscheidene artikelen, van een ontwerp van wet "tot regeling van het beheer over en de uitoefening van het bedrijf op de van staatswege geëxploiteerde spoorwegen", later "houdende bepalingen omtrent de uitoefening van het spoorwegbedrijf door de staat", opgesteld door de commissie als onderdeel van haar rapportage, gemerkt a-m en p-v. Gedrukt, getypt, geschreven., 1900-1901 en z.d.; 28-29; 2 pakken
        Zie ook inventarisnummers 10, 14-16, 30, 33 en 35-38.
        - Stukken gemerkt a-c., 28
        - Stukken gemerkt d-m, p-v., 29
      - Interne nota's van leden van de commissie inzake de omvang van de uitkering ten behoeve van het fonds voor het rollend materieel, als bedoeld in de artikelen 7, lid 3, ten derde en 8 van het uiteindelijke ontwerp van wet "houdende bepalingen omtrent de uitoefening van het spoorwegbedrijf door de staat", gemerkt n en o. Getypt en geschreven., Z.d.; 30; 1 omslag
        Vormt één geheel met inventarisnummers 28-29.
        Zie ook inventarisnummers 35-36.
      - Interne nota van mr. De Marez Oyens houdende juridische beschouwingen inzake de vraag of met betrekking tot de vordering van spoorwegen ten "behoeve van 's lands verdediging bepalingen moeten worden opgenomen in het door de commissie op te stellen ontwerp van wet voor het staatsspoorwegbedrijf, gemerkt b. Getypt en geschreven., 1900.; 31; 1 omslag
      - Concepten en proefdrukken, met wijzigingen en verbeteringen, van een "staat van maximum-vrachtprijzen" als bedoeld in artikel 19 van het uiteindelijke ontwerp van wet "houdende bepalingen omtrent de uitoefening van het spoorwegbedrijf door de staat", opgesteld door de commissie als onderdeel van haar rapportage, gemerkt a-h. Gedrukt, getypt, geschreven., 1901 en z.d.; 32; 1 omslag
      - Concepten en proefdrukken, met wijzigingen, verbeteringen en aantekeningen, en nota, van en betreffende de memorie van toelichting op het ontwerp van wet "houdende bepalingen omtrent de uitoefening van het spoorwegbedrijf door de staat", opgesteld door de commissie als onderdeel van haar rapportage, gemerkt a-h. Gedrukt, getypt, geschreven., Z.d.; 33; 1 omslag
        Zie ook inventarisnummers 10, 14-16 en 28-29.
      - Concepten en proefdrukken, met wijzigingen, verbeteringen en aantekeningen, van een ontwerp voor een bestuursinrichting voor het staatsspoorwegbedrijf, als bedoeld in artikel 4 van het uiteindelijke ontwerp van wet "houdende bepalingen omtrent de uitoefening van het spoorwegbedrijf door de staat", opgesteld door de commissie als onderdeel van haar rapportage, met hieraan voorafgegane nota, gemerkt a-k. Gedrukt, getypt, geschreven., 1901 en z.d.; 34; 1 omslag
        Zie ook inventarisnummers 17 en 18.
    - Voorstudies van de bij het rapport gevoegde afzonderlijke nota's van leden van de commissie., 3.